【裁判字號】    98,消債抗,35
【裁判日期】    980630
【裁判案由】    抗告事件
【裁判全文】
臺灣彰化地方法院民事裁定            98年度消債抗字第35號
抗  告  人  甲○○
上列抗告人因消費者債務清理事件聲請更生，對於中華民國98年
04月30日本院97年度消債更字第 109號民事裁定提起抗告，本院
裁定如下：
    主      文
抗告駁回。
抗告費用新台幣壹仟元由抗告人負擔。
    理      由
一、本件抗告意旨略以：
  (一)按「消費者債務清理條例第151條第1項規定，向債權金融機
    構進行協商前置程序之申請，只需以書面提出債權人清冊，
    並表明請求共同協商債務清償方案之意旨即可。故抗告人僅
    提出債權人清冊，未提出銀行公會所要求之資料，尚不能認
    為前置協商程序不合法。」（司法院秘書長台廳民二字第09
    70014032號函文）、又「聲請人既已踐行最大之誠實協力義
    務，提出銀行公會所要求之相關文件及說明以促成協商成立
    ，而最大債權銀行徒因聲請人未提出銀行公會版本之前置協
    商申請書，即執此將其視為未合法提出前置協商之申請，而
    不開始協商程序，已嚴重影響聲請人債務清理之利益，適有
    未洽，自許抗告人進入清算程序，以儘速清理債務、早日重
    建經濟生活之必要」（台灣板橋地方法院97年度消債清字第
    37號裁定意旨參照）。
  (二)次按自債務人提出協商請求之翌日起逾30日不開始協商，或
    自開始協商之翌日起逾90日協商不成立，債務人得逕向法院
    聲請更生或清算消費者債務清理條例第 153條亦有明定。經
    查抗告人於民國97年04月28日備齊證件以書面向最大債權銀
    行即台新國際商業銀行股份有限公司（下稱台新銀行）申請
    債務協商，並請台新銀行迅訂定協商期日之協商地點，以利
    程序進行，孰料抗告人竟於同年04月29日後收到台新銀行來
    函通知民眾申請前置協商所需文件說明，惟由於銀行公會版
    本之申請書不僅不當增加債務人信用註記期間、剝奪債務人
    對於自用住宅借款清償之同意權，更不當增加債務人提供文
    件之義務，因此財團法人法律扶助基金會曾發文要求扶助律
    師將申請書中不合理之同意條款刪除後再使用，故抗告人所
    提出經過刪減上開不合理之條文之債務協商申請書，並無不
    符合消費者債務清理條例第151條第1項規定。詎料最大債權
    銀行即台新銀行竟自抗告人提出協商請求之翌日起於30日不
    開始協商，因此抗告人自得依據同條例第 153條之規定，逕
    向法院聲請更生。惟原審竟認為抗告人未依消費者債務清理
    條例第151條第1項規定踐行以書面向最大債權金融機構請求
    協商債務清償方案之前置協商程序，顯未審酌首揭規定消費
    者債務清理條例第 153條規定，且依據前揭司法院函文及台
    灣板橋地方法院裁定意旨，亦有適用法令之違誤。
  (三)再者, 原審以抗告人97年3月至5月薪資計算平均每月收入為
    72,764元，扣除每月支出餐費3,000元、房租6,000元、勞保
    費 571元、健保費1,988元、子女扶養費8,000元及父母親扶
    養費3,333元，剩餘 49,872元之餘額可支配云云，經查原審
    以抗告人離婚之配偶潘秀蘭應負擔子女扶養義務二分之一，
    然第三人潘秀蘭與第三人陳建強因妨害婚姻及家庭案使抗告
    人提起刑事附帶民事訴訟業經台灣南投地方法院埔里簡易庭
    93年度埔附民字第 8號確定在案，第三人潘秀蘭與第三人陳
    建強迄今為止，均未償還應賠償抗告人之損害金額40萬元，
    因此第三人潘秀蘭亦無可能與抗告人共同負擔扶養子女費用
    ，原審遽以法定上之扶養義務剔除抗告人每月必要費用支出
    ，未斟酌上開實際上第三人潘秀蘭從未支出扶養費之事實，
    自有裁定不備理由違法。次查抗告人於原審97年08月28日提
    出補正之表單中生活必要支出清單編號 2水電費每月平均支
    出900元及編號3交通費每月平均支出 4,242元，原審均漏未
    審酌亦未於裁定理由項下記載，自有裁定不備理由之違誤。
  (四)又關於父母親扶養費部分，抗告人雖有兄弟姊妹共計 3人，
    抗告人之弟徐進將每月給付抗告人父母各 5,000元，又抗告
    人之兄徐進龍每月平均所得為24,558元，亦每月給付父母共
    5,000 元（用以支付渠等照顧其子徐峻茗之生活費用）至於
    抗告人之妹徐玉貞己嫁為人婦並無工作，因此並未分擔任何
    扶養費用，而抗告人之父母均年事已高亦無工作能力，因此
    僅能靠子女給予扶養費維生，故抗告人亦需給予父母親各2,
    000元 扶養費。末查，抗告人97年3月至5月遭法院強制扣薪
    1/3，其每月扣薪平均共計 24,439元，綜上，以上金額合計
    72,764─ (3,000＋6,000＋571＋1,988＋8,000＋900＋4,24
    2＋4,000＋24,439）＝19,624元。準此，抗告人亦需縮衣節
    食始能償還每月予銀行20,000元，而原審竟認為扣除上開負
    擔支出後仍有的49,872元之餘額可支配，均有查證未盡及不
    備理由違誤，爰提起抗告，請求廢棄原裁定等語。
二、經查：
  (一)按債務人不能清償債務或有不能清償之虞者，得依本條例所
    定更生或清算程序，清理其債務，消費者債務清理條例第 3
    條定有明文。次按，債務人對於金融機構因消費借貸、自用
    住宅借款、信用卡或現金卡契約而負債務，在聲請更生或清
    算前，應提出債權人清冊，以書面向最大債權金融機構請求
    協商債務清償方案，並表明共同協商之意旨。債務人為前項
    請求時，視為同意或授權受請求之金融機構，得向稅捐或其
    他機關、團體查詢其財產、收入、業務及信用狀況。消費者
    債務清理條例第 151條第1項、第2項分別定有明文。然消費
    者債務清理條例及其他相關法規，並未就前開債務協商程序
    應如何進行為具體之規範，面對數量龐大之債務協商申請案
    件，銀行公會為使前置協商運作順利及確保協商當事人雙方
    利益，乃依消費者債務清理條例之精神及基本原則制訂標準
    化作業準則，並制訂統一格式之前置協商申請書，核其內容
    （見原審卷第78頁）為債務人同意授權最大債權金融機構得
    向稅捐機關等查詢其財產資料（前置協商申請書第5點），
    為最大債權金融機構據以辦理協商事宜之重要依據，其內容
    並未違反法律強制或禁止規定，復無顯失公平之情形，債務
    人自應依該前置協商申請書向最大債權人銀行請求協商債務
    清償方案。
  (二)本件抗告人縱曾於97年04月28日以書面信函向最大債權銀行
    台新銀行申請債務前置協商，惟抗告人並未依銀行公會制定
    之格式提出「消費者債務清理條例債務人向最大債權融機構
    辦理前置協商申請書」，更未提出任何資料同意授權最大債
    權銀行「得向稅捐機關、勞保局、台灣集保結算所公司、其
    他金融機構或其他機關、團體查詢本人之財產、收入、業務
    及向財團法人聯合徵信中心查詢本人之各項信用狀況」。其
    最大債權銀行台新銀行為基於保障債務人之程序利益，及為
    保證雙方皆有公平接近權利存否及其範圍之資訊，以順利進
    行協商，踐行程序上誠信原則，乃以電話通知抗告人申請文
    件不備，請其檢附完整文件後重新申請，抗告人卻堅持不同
    意簽訂申請書提出申請，台新銀行遂於97年04月30日寄出退
    件信函予抗告人收受，抗告人迄未補提資料向最大債權銀行
    台新銀行提出申請前置協商等情，業據最大債權銀行台新商
    業銀行陳報在卷，衡諸此情，抗告人未依規定申請債務前置
    協商，台新銀行僅能以申請文件不符規定為由退件，債務人
    既未填具銀行公會所制訂之制式化前置協商申請書，並不願
    出具書面同意授權最大債權銀行台新銀行得向稅捐機關查詢
    其財產資料，經通知補正後仍然拒絕，實難認抗告人有進行
    債務前置協商之真意，故本件不能開始前置協商係可歸責於
    抗告人之事由，自難認其更生之聲請已符合消費者債務清理
    條例第151條第1項規定。抗告人主張其已符合消費者債務清
    理條例第151條第1項規定之債務前置協商機制，自無可取。
  (三)又抗告人於95年度之總薪資所得為 1,027,914元，96年度總
    薪資收入為888,704元，此二年間平均每月收入為 79,859元
    ，有抗告人於原審所提95年度、96年度綜合所得稅各類所得
    資料清單在卷可參，縱如抗告人自行計算其於97年06月至08
    月間之平均月薪資為72,432元，經扣除抗告人自陳其每月生
    活必要支出費用（包含房租費、水電費、交通費、勞保費、
    健保費） 8,439元（見抗告人於原審所提97年08月28日民事
    陳報狀）及上述子女扶養費8,000元、父母親之扶養費4,000
    元，則尚餘51,993元，此外，抗告人尚有對債務人陳建強、
    潘秀蘭待收取之損害賠償債權 480,000餘元，顯非不能與最
    大債權銀行協商還款方案，即使再加計抗告人每月遭其債權
    人聲請強制執行其薪資債權3分之1即24,439元，亦尚有餘款
    27,554元，雖抗告人陳稱其需縮衣節食始能償還每月銀行20
    , 000 元，惟抗告人迄今尚未與債權銀行成立協商還款方案
    ，根本無所謂每月應支付20,000元之還款方案，殊不得倒果
    為因，以成立更生聲請後欲行清償債務之方案，反主張每月
    應支付20,000元之協商方案，故抗告人上述主張自不足採。
    矧抗告人若與債權銀行協商成立，債權人亦將停止扣薪之執
    行程序，其將有更多資力可供彈性運用。綜上所查，抗告人
    未踐行前置協商程序，即逕為聲請更生，於法難謂有據；抗
    告人之更生聲請，既欠缺前置協商程序，且此欠缺又屬無法
    補正，原審法院駁回抗告人更生之聲請，核無違誤，抗告意
    旨猶執前詞，指摘原裁定不當，求予廢棄發回，為無理由，
    應予駁回。
三、據上論結，本件抗告為無理由，依消費者債務清理條例第11
    條第 2項、第15條，民事訴訟法第495條之1第1項、第449條
    第1項、第95條、第78條，裁定如主文。
中    華    民    國    98    年    6     月    30    日
                  民事第二庭審判長法  官  邱月嬌
                                  法  官  洪榮謙
                                  法  官  林秉暉
以上正本係照原本作成。
本件裁定不得抗告。
中    華    民    國    98    年    7     月    1     日
                                  書記官  呂雅惠


司法院資訊處製作；財團法人民間司法改革基金會備份。
